---
layout: page
title: Optative Formation
permalink: /textbook/verbs-2/optative-formation
nav_order: 6
parent: 05 - Verbs 2
grand_parent: Textbook
---

# Optative Formation
{: .no_toc }

## Table of contents
{: .no_toc .text-delta }

1. TOC
{:toc}

***

## Unit Vocabulary

None

***

## Optative Formation

The **optative** is the third out of the four moods of a finite verb that we'll discuss this semester. From the Latin verb *optare*, "to wish", the optative mood often expresses **wishes or circumstances that are even less definite than the subjunctive**.

Like the subjunctive, the **optative** can occur in the aspect tenses (**present**, **aorist**, and **perfect**), but the optative can also occur in the **future** tense, primarily for a specialized use that we'll discuss in the dependent uses of the optative unit. Also like the subjunctive, the optative is built on **unaugmented stems**, and its tense indicates **aspect** rather than absolute time (with the future tense able to indicate either present or aoristic aspect).

Unlike the subjunctive, however, the endings of the optative are **wildly variable** and depend wholly on the tense, voice, and stem type of the verb in question. This unit will present most of the possibilities in detail, but it will be far more important for you to be able to **identify** an optative when you see it rather than being able to **generate** it from a dictionary entry. That said, here are some general similarities amongst the possibilities for optative endings:

* Optative endings will often include the letter(s) **-ι-** or **-ιη** after the thematic vowel (if used) and before the pure personal ending (e.g., -μεν, -τε, etc.).
* Those personal endings are a mix of **primary and secondary -μι verb endings**, with some alternatives and variations in select persons and numbers.

***

## Optative Ending Groups

The optative endings that a particular verb form will use again depend wholly on the tense, voice, and stem type of the verb in question. The last characteristic includes distinctions like contract verb versus non-contract verb, thematic versus athematic, etc.

Each of the following items groups together tense/voice/stem type combinations that will share the same endings or conjugation patterns:

1. (non-contract) present [-ω and regular -μι]; strong/2nd aorist active/middle; εἶμι; aor. of δύω; (non-contract) future
2. weak/1st aorist active/middle
3. aorist passive
4. core 4 -μι verbs, athematic aorists, εἰμί
5. contract verbs
6. perfect optative

***

### Group 1

* (non-contract) present [-ω and regular -μι]
* strong/2nd aorist active/middle
* εἶμι
* aor. of δύω
* (non-contract) future [rare]

This group of verbs exhibits a regular set of endings that get attached to the appropriate stem for tense and voice (1st pp for present; 2nd pp for future active/middle; unaugmented 6th pp with -ησ- for future passive; unaugmented 3rd pp for aorist active/middle).

| | Active | Mid./Pass. |
| ----- | ----- | ----- |
| 1st sg. | -οιμι | -οίμην |
| 2nd sg. | -οις | -οιο |
| 3rd sg. | -οι | -οιτο |
| 1st pl. | -οιμεν | -οίμεθα |
| 2nd pl. | -οιτε | -οισθε |
| 3rd pl. | -οιεν | -οιντο |

These endings are a combination of the thematic vowel -ο-, the optative marker -ι-, and the secondary -μι endings, with two exceptions: the active 3rd pl. swaps the expected -σαν for -εν, while in the mid./pass. 2nd sg., the expected -οισο drops the intervocalic sigma to create -οιο.

Here is a sample paradigm of the verb ἄγω in each of the possible tense/voice/stem combinations that use these endings.

* ἄγω, ἄξω, ἤγαγον (stem ἀγαγ-) ... ἤχθην (stem ἀχθ-)

| | Pres. Act. Opt. | Pres. Mid./Pass. Opt. |
| ----- | ----- | ----- |
| 1st sg. | ἄγοιμι | ἀγοίμην |
| 2nd sg. | ἄγοις | ἄγοιο |
| 3rd sg. | ἄγοι | ἄγοιτο |
| 1st pl. | ἄγοιμεν | ἀγοίμεθα |
| 2nd pl. | ἄγοιτε | ἄγοισθε |
| 3rd pl. | ἄγοιεν | ἄγοιντο |

| | Aor. Act. Opt. | Aor. Mid. Opt. |
| ----- | ----- | ----- |
| 1st sg. | ἀγάγοιμι | ἀγαγοίμην |
| 2nd sg. | ἀγάγοις | ἀγάγοιο |
| 3rd sg. | ἀγάγοι | ἀγάγοιτο |
| 1st pl. | ἀγάγοιμεν | ἀγαγοίμεθα |
| 2nd pl. | ἀγάγοιτε | ἀγάγοισθε |
| 3rd pl. | ἀγάγοιεν | ἀγάγοιντο |

| | Fut. Act. Opt. | Fut. Mid. Opt. | Fut. Pass. Opt. |
| ----- | ----- | ----- | ----- |
| 1st sg. | ἄξοιμι | ἀξοίμην | ἀχθησοίμην |
| 2nd sg. | ἄξοις | ἄξοιο | ἀχθήσοιο |
| 3rd sg. | ἄξοι | ἄξοιτο | ἀχθήσοιτο |
| 1st pl. | ἄξοιμεν | ἀξοίμεθα | ἀχθησοίμεθα |
| 2nd pl. | ἄξοιτε | ἄξοισθε | ἀχθήσοισθε |
| 3rd pl. | ἄξοιεν | ἄξοιντο | ἀχθήσοιντο |

This group also includes one-off optative instances:
* the present active optative of εἶμι ("to go"), built on the stem ἰ-;
* the aorist active optative of δύω, built on the stem -δυ-.

| | εἶμι, Pres. Act. Opt. | καταδύω, Aor. Act. Opt. |
| ----- | ----- | ----- |
| 1st sg. | ἴοιμι | καταδύοιμι |
| 2nd sg. | ἴοις | καταδύοις |
| 3rd sg. | ἴοι | καταδύοι |
| 1st pl. | ἴοιμεν | καταδυοίμεθα |
| 2nd pl. | ἴοιτε | καταδύοισθε |
| 3rd pl. | ἴοιεν | καταδύοιντο |

***

### Group 2

* weak/1st aorist active/middle

The optative endings for the 1st aorist active and middle look similar to those of Group 1, but with the characteristic α as a theme vowel and some alternatives in certain persons and numbers.

| | Active | Middle |
| ----- | ----- | ----- |
| 1st sg. | -αιμι | -αίμην |
| 2nd sg. | -αις / -ειας | -αιο |
| 3rd sg. | -αι / -ειε(ν) | -αιτο |
| 1st pl. | -αιμεν | -αίμεθα |
| 2nd pl. | -αιτε | -αισθε |
| 3rd pl. | -αιεν / -ειαν | -αιντο |

Here is a sample paradigm of the verb λύω in the aorist active and middle optative.

* λύω ... ἔλυσα - to free, to loosen

| | Active | Middle |
| ----- | ----- | ----- |
| 1st sg. | λύσαιμι | λυσαίμην |
| 2nd sg. | λύσαις / λύσειας | λύσαιο |
| 3rd sg. | λύσαι / λύσειε(ν) | λύσαιτο |
| 1st pl. | λύσαιμεν | λυσαίμεθα |
| 2nd pl. | λύσαιτε | λύσαισθε |
| 3rd pl. | λύσαιεν / λύσειαν | λύσαιντο |

***

### Group 3

* aorist passive

The optative of the aorist passive uses the same downgraded epsilon stem as the aorist passive subjunctive (unaugmented 6th principal part with -ε at the end of the stem in place of the -ην ending) before attaching the following endings:

| | Aor. Pass. Opt. |
| ----- | ----- |
| 1st sg. | -ίην |
| 2nd sg. | -ίης |
| 3rd sg. | -ίη |
| 1st pl. | -ίημεν / -ῖμεν |
| 2nd pl. | -ίητε / -ῖτε |
| 3rd pl. | -ίησαν / -ῖεν |

Here is a sample paradigm of the verb βάλλω in the aorist active and middle optative.

* βάλλω ... ἐβλήθην - to throw

| | Aor. Pass. Opt. |
| ----- | ----- |
| 1st sg. | βληθείην |
| 2nd sg. | βληθείης |
| 3rd sg. | βληθείη |
| 1st pl. | βληθείημεν / βληθεῖμεν |
| 2nd pl. | βληθείητε / βληθεῖτε |
| 3rd pl. | βληθείησαν / βληθεῖεν |

***

### Group 4

* core 4 -μι verbs (present and aorist)
* athematic aorists
* εἰμί

Each of these verb groups will use similar endings to those in Group 2 but apply them to the **active** forms; there will also be separate endings for the middle/passive forms. All forms will use their short vowel stems in the appropriate tense, while the present optative of εἰμί in particular is built on the stem ἐ- and uses the active endings in this group.

| | Active | Middle/Passive |
| ----- | ----- | ----- |
| 1st sg. | -ίην | -ίμην |
| 2nd sg. | -ίης | -ιο |
| 3rd sg. | -ίη | -ιτο |
| 1st pl. | -ῖμεν | -ίμεθα |
| 2nd pl. | -ῖτε | -ισθε |
| 3rd pl. | -ῖεν | -ιντο |

The **plural** endings of the aorist active optative in the core 4 -μι verbs, the athematic aorists of γιγνώσκω, βαίνω, and ἁλίσκομαι, and the present active optative of εἰμί may also exhibit the -ιη- stem.

| | Aor. Act. Opt. |
| ----- | ----- |
| 1st sg. | -ίην |
| 2nd sg. | -ίης |
| 3rd sg. | -ίη |
| 1st pl. | -ῖμεν / **-ίημεν** |
| 2nd pl. | -ῖτε / **-ίητε** |
| 3rd pl. | -ῖεν / **-ίησαν** |

Thus, here are the possible optative forms for these verbs:

| Pres. Act. Opt. | δίδωμι | τίθημι | ἵημι | ἵστημι |
| ----- | ----- | ----- | ----- | ---- | ----- |
| 1st sg. | διδοίην | τιθείην | ἱείην | ἱσταίην |
| 2nd sg. | διδοίης | τιθείης | ἱείης | ἱσταίης |
| 3rd sg. | διδοίη | τιθείη | ἱείη | ἱσταίη |
| 1st pl. | διδοῖμεν | τιθεῖμεν | ἱεῖμεν | ἱσταῖμεν |
| 2nd pl. | διδοῖτε | τιθεῖτε | ἱεῖτε | ἱσταῖτε |
| 3rd pl. | διδοῖεν | τιθεῖεν | ἱεῖεν | ἱσταῖεν |

| Pres. Act. Opt. | εἰμί |
| ----- | ----- |
| 1st sg. | εἴην |
| 2nd sg. | εἴης |
| 3rd sg. | εἴη |
| 1st pl. | εἶμεν / εἴημεν |
| 2nd pl. | εἶτε / εἴητε |
| 3rd pl. | εἶεν / εἴησαν |

| Pres. M./P. Opt. | δίδωμι | τίθημι | ἵημι | ἵστημι |
| ----- | ----- | ----- | ----- | ---- | ----- |
| 1st sg. | διδοίμην | τιθείμην | ἱείμην | ἱσταίμην |
| 2nd sg. | διδοῖο | τιθεῖο | ἱεῖο | ἱσταῖο |
| 3rd sg. | διδοῖτο | τιθεῖτο | ἱεῖτο | ἱσταῖτο |
| 1st pl. | διδοίμεθα | τιθείμεθα | ἱείμεθα | ἱσταίμεθα |
| 2nd pl. | διδοῖσθε | τιθεῖσθε | ἱεῖσθε | ἱσταῖσθε |
| 3rd pl. | διδοῖντο | τιθεῖντο | ἱεῖντο | ἱσταῖντο |

| Aor. Act. Opt. | δίδωμι | τίθημι | ἀφίημι | ἵστημι |
| ----- | ----- | ----- | ----- | ---- | ----- |
| 1st sg. | δοίην | θείην | ἀφείην | σταίην |
| 2nd sg. | δοίης | θείης | ἀφείης | σταίης |
| 3rd sg. | δοίη | θείη | ἀφείη | σταίη |
| 1st pl. | δοῖμεν / δοίημεν | θεῖμεν / θείημεν | ἀφεῖμεν / ἀφείημεν | σταῖμεν / σταίημεν |
| 2nd pl. | δοῖτε / δοίητε | θεῖτε / θείητε | ἀφεῖτε / ἀφείητε | σταῖτε / σταίητε |
| 3rd pl. | δοῖεν / δοίησαν | θεῖεν / θείησαν | ἀφεῖεν / ἀφείησαν | σταῖεν / σταίησαν |

| Aor. Act. Opt. | βαίνω | γιγνώσκω | ἁλίσκομαι |
| ----- | ----- | ----- | ----- |
| 1st sg. | βαίην | γνοίην | ἁλοίην |
| 2nd sg. | βαίης | γνοίης | ἁλοίης |
| 3rd sg. | βαίη | γνοίη | ἁλοίη |
| 1st pl. | βαῖμεν / βαίημεν | γνοῖμεν / γνοίημεν | ἁλοῖμεν / ἁλοίημεν |
| 2nd pl. | βαῖτε / βαίητε | γνοῖτε / γνοίητε | ἁλοῖτε / ἁλοίητε |
| 3rd pl. | βαῖεν / βαίησαν | γνοῖεν / γνοίησαν | ἁλοῖεν / ἁλοίησαν |

| Aor. Mid. Opt. | δίδωμι | τίθημι | ἀφίημι |
| ----- | ----- | ----- | ----- |
| 1st sg. | δοίμην | θείμην | ἀφείμην |
| 2nd sg. | δοῖο | θεῖο | ἀφεῖο |
| 3rd sg. | δοῖτο | θεῖτο | ἀφεῖτο |
| 1st pl. | δοίμεθα | θείμεθα | ἀφείμεθα |
| 2nd pl. | δοῖσθε | θεῖσθε | ἀφεῖσθε |
| 3rd pl. | δοῖντο | θεῖντο | ἀφεῖντο |

***

### Group 5

* contract verbs

Contract verbs in the present optative will use the following endings (with two possibilities for each person and number in the active). However, the optative mood utilizes special contractions that aren't used with any other verb mood:

* ε + οι = οι
* ο + οι = οι
* α + οι = ῳ

| | Active | Middle/Passive |
| ----- | ----- | ----- |
| 1st sg. | -οίην / -οιμι | -οίμην |
| 2nd sg. | -οίης / -οις | -οῖο |
| 3rd sg. | -οίη / -οι | -οῖτο |
| 1st pl. | -οῖμεν / -οίημεν | -οίμεθα |
| 2nd pl. | -οῖτε / -οίητε | -οῖσθε |
| 3rd pl. | -οῖεν / -οίησαν | -οῖντο |

Thus, here are example paradigms for each of the contract verbs:

| ποιέω | Pres. Act. Opt. | Pres. Mid./Pass. Opt. |
| ----- | ----- | ----- |
| 1st sg. | ποιοίην / ποιοῖμι | ποιοίμην |
| 2nd sg. | ποιοίης / ποιοῖς | ποιοῖο |
| 3rd sg. | ποιοίη / ποιοῖ | ποιοῖτο |
| 1st pl. | ποιοῖμεν / ποιοίημεν | ποιοίμεθα |
| 2nd pl. | ποιοῖτε / ποιοίητε | ποιοῖσθε |
| 3rd pl. | ποιοῖεν / ποιοίησαν | ποιοῖντο |

| δηλόω | Pres. Act. Opt. | Pres. Mid./Pass. Opt. |
| ----- | ----- | ----- |
| 1st sg. | δηλοίην / δηλοῖμι | δηλοίμην |
| 2nd sg. | δηλοίης / δηλοῖς | δηλοῖο |
| 3rd sg. | δηλοίη / δηλοῖ | δηλοῖτο |
| 1st pl. | δηλοῖμεν / δηλοίημεν | δηλοίμεθα |
| 2nd pl. | δηλοῖτε / δηλοίητε | δηλοῖσθε |
| 3rd pl. | δηλοῖεν / δηλοίησαν | δηλοῖντο |

| ὁράω | Pres. Act. Opt. | Pres. Mid./Pass. Opt. |
| ----- | ----- | ----- |
| 1st sg. | ὁρῴην / ὁρῷμι | ὁρῴμην |
| 2nd sg. | ὁρῴης / ὁρῷς | ὁρῷο |
| 3rd sg. | ὁρῴη / ὁρῷ | ὁρῷτο |
| 1st pl. | ὁρῷμεν / ὁρῴημεν | ὁρῴμεθα |
| 2nd pl. | ὁρῷτε / ὁρῴητε | ὁρῷσθε |
| 3rd pl. | ὁρῷεν / ὁρῴησαν | ὁρῷντο |

***

### Group 6

* perfect optative

The perfect optative is formed **periphrastically**, similarly to the perfect subjunctive. The **perfect participle** in the appropriate voice (active or middle/passive) is used with the **present active optative of εἰμί**. Thus, for a verb like ἄγω (perf. act. part.: ἠχώς, -υῖα, -ός; perf. mid./pass. part.: ἠγμένος, -η, -ον):

| ἄγω | Perf. Act. Opt. | Perf. Mid./Pass. Opt. |
| ----- | ----- | ----- |
| 1st sg. | ἠχώς, -υῖα εἴην | ἠγμένος, -η εἴην |
| 2nd sg. | ἠχώς, -υῖα εἴης | ἠγμένος, -η εἴης |
| 3rd sg. | ἠχώς, -υῖα, -ός, -ότα εἴη | ἠγμένος, -η, -ον, -α εἴη |
| 1st pl. | ἠχότες, -υῖαι εἶμεν / εἴημεν | ἠγμένοι, -αι εἶμεν / εἴημεν |
| 2nd pl. | ἠχότες, -υῖαι εἶτε / εἴητε | ἠγμένοι, -αι εἶτε / εἴητε |
| 3rd pl. | ἠχότες, -υῖαι εἶεν / εἴησαν | ἠγμένοι, -αι εἶεν / εἴησαν |

***
